臺灣桃園地方法院刑事裁定　　　　　　 100年度聲判字第14號
聲　請　人　林碧心
代　理　人　蕭俊龍律師
被　　　告　竇建中
上列聲請人因被告詐欺案件，不服臺灣高等法院檢察署檢察長於
中華民國100 年1 月20日100 年度上聲議字第678 號駁回聲請再
議之處分（原不起訴處分案號：臺灣桃園地方法院檢察署99年度
偵緝字第54號），聲請交付審判，本院裁定如下：
    主  文
聲請駁回。
    理  由
一、按告訴人不服上級法院檢察署檢察長或檢察總長認再議為無
    理由而駁回處分者，得於接受處分書後10日內委任律師提出
    理由狀，向該管第一審法院聲請交付審判。法院認為交付審
    判之聲請不合法或無理由者，應駁回之。刑事訴訟法第258
    條之1 第1 項、第258 條之3第2項前段，分別定有明文。本
    件聲請人即告訴人林碧心以被告竇建中涉犯詐欺罪嫌，向臺
    灣桃園地方法院檢察署檢察官提出告訴，經該署檢察官以99
    年度偵緝字第54號為不起訴處分後，聲請人不服而聲請再議
    ，經臺灣高等法院檢察署檢察長認再議為無理由，以100 年
    度上聲議字第678 號處分書駁回再議之聲請，聲請人於民國
    100 年2 月22日經郵政機關送達本人收受該處分書後，委任
    律師於100 年3 月3 日具狀向本院聲請交付審判等情，分別
    有臺灣高等法院檢察署上開處分書、送達證書及蓋有本院收
    文章戳之聲請交付審判狀、律師委任狀等件附卷可稽，經核
    聲請程序於法相合。
二、再按刑事訴訟法第258 條之1 規定告訴人得向法院聲請交付
    審判，係新增對於「檢察官不起訴或緩起訴裁量權」制衡之
    一種外部監督機制，法院僅就檢察官所為不起訴或緩起訴之
    處分是否正確加以審查，以防止檢察機關濫權，依此立法精
    神，同法第258 條之3 第3 項規定法院審查聲請交付審判案
    件時「得為必要之調查」，其調查證據之範圍，自應以偵查
    中曾顯現之證據為限；而同法第260 條對於不起訴處分已確
    定或緩起訴處分期滿未經撤銷者得再行起訴之規定，其立法
    理由說明該條所謂不起訴處分已確定者，包括「聲請法院交
    付審判復經駁回者」之情形在內，是前述「得為必要之調查
    」，其調查證據範圍，更應以偵查中曾顯現之證據為限，不
    得就告訴人新提出之證據再為調查，亦不得蒐集偵查卷以外
    之證據，否則，將與刑事訴訟法第260 條之再行起訴規定，
    混淆不清，亦將使法院兼任檢察官而有回復「糾問制度」之
    虞；且法院裁定交付審判，即如同檢察官提起公訴使案件進
    入審判程序，是法院裁定交付審判之前提，必須偵查卷內所
    存證據已符合刑事訴訟法第251 條第1 項規定「足認被告有
    犯罪嫌疑」檢察官應提起公訴之情形，亦即該案件已經跨越
    起訴門檻，否則，縱或法院對於檢察官所認定之基礎事實有
    不同判斷，但如該案件仍須另行蒐證偵查始能判斷應否交付
    審判者，因交付審判審查制度並無如同再議救濟制度得為發
    回原檢察官續行偵查之設計，法院仍應依同法第258 條之3
    第2 項前段規定，以聲請無理由裁定駁回，合先敘明。
三、聲請交付審判意旨略以：
（一）被告於偵查時自承曾多次向告訴人集資買股票及借款共計
      新臺幣（下同）225 萬元，曾簽發24張本票及立2 張借據
      交告訴人作為擔保，亦曾返還17萬元等語，可知被告係假
      借「購買股票事宜」騙取告訴人之錢財。又一般詐欺取財
      之被告通常先藉某一事由騙取被害人之信任，再一步一步
      蠶食被害人財產，其既然是為騙取財物，被告開立借據或
      本票已屬當然，斷不可以被告向告訴人取得財物後而有立
      具，即率然認定屬單純借貸關係。另被告既然簽立多張本
      票，然其早知自身能力無法歸還款項，被告此情係為拖延
      債權人之追索而遂其逃逸躲避債務之意，故被告於事後遭
      通緝而歸案可證明之。既然被告已自承曾多次向告訴人集
      資買股票等語，原偵查檢察官未詳細探究被告係以何方法
      向告訴人邀集資金購買股票、被告係向告訴人借款而自身
      投資股票、或是集大眾資金共同購買股票？若係集大眾資
      金購買股票，既屬投資行為，被告又何需簽發本票及簽立
      借據，又何需約定支付利息之方式？又被告是否真有購買
      股票事實，或係詐騙之詞，檢察官未加以詳查率然結案，
      亦屬違誤。況被告向告訴人取得之資金高達225 萬元，檢
      察官竟以被告曾返還17萬元及被告曾承按銀行牌告利息給
      付等語之事由，而認定雙方係屬借貸關係，告訴人深感不
      服！蓋被告詐騙金額高達225 萬元，雖曾返還17萬元，但
      僅九牛一毛，被告獲取不法利益尚有200 餘萬元，檢察官
      以上情率然認定，未對被告為何以上情與告訴人協商，被
      告是否有拖延債務之意圖，亦未詳加查核。
（二）末查，檢察官既認兩造係單純借貸關係，然對被告向告訴
      人邀集資金購買股票之際，被告自身之信用狀況為何？又
      被告何需躲避告訴人之告訴而遭通緝？被告既簽發24張本
      票供告訴人收執，此部分關係被告是否於邀集資金或是借
      款時已明確知悉自身絕無還款能力，故意隱匿無法還款事
      實，使聲請人陷於錯誤，誤認被告信用正常且尚有還款能
      力，而交付財物於被告，檢察官亦未詳加調查。何況被告
      遭通緝到案後辯稱此係雙方共同合夥投資股票，股票開戶
      帳戶為其母謝瑞梅所有，謝瑞梅亦知情云云，則被告所言
      是否屬實及是否涉及詐欺，應俟被告之母謝瑞梅到庭說明
      後始能釐清，然被告經檢察官為攜母到庭之諭知後，不僅
      未偕同其母到庭，檢察官亦未再傳喚謝瑞梅，並為不起訴
      處分，故被告所辯是否屬實，實有極大疑問。再者，縱如
      被告所言雙方係合資購買股票，且雙方賠了近200 萬元一
      節為真，被告亦應提出合資及虧損之證明，然被告不僅無
      法提出共同出資證明，亦無法交待虧損及明細，檢察官就
      此未詳加調查，甚或命兩造對質，率為不起訴處分，難令
      人信服。
（三）按一般正常借貸，借貸人若無法依約給付利息或清償期屆
      至無力清償，多坦然面對，試圖與債主善意協商，然本件
      被告自取得借款後，迄本案終結前，從未主動依約給付借
      款本金，且惡意避不見面、畏罪逃匿，益證被告主觀自始
      即無償還借款之意願，有意圖為自己不法所有之詐欺取財
      犯意至明。綜上所述，爰依法聲請交付審判等語。
四、聲請人以被告竇建中在告訴人林碧心任職之桃園縣中壢市○
    ○路29巷39弄某理髮店內，向告訴人佯其投資股票需資金週
    轉為由，致告訴人陷於錯誤，而陸續於民國95年3 月31日交
    付1 萬元、同年4 月6 日交付17萬元、同年5 月9 日交付50
    萬元、同年5 月24日交付57萬元、同年6 月20日交付40萬元
    、同年8 月22日交付40萬元及96年1 月17日交付20萬元，計
    詐得款項225 萬元；嗣被告開立票面金額10萬元共23紙之本
    票交予告訴人供作擔保，然並未依約返還上開借款，並避不
    見面，告訴人方知受騙，因認被告涉犯刑法第339 條第1項
    之詐欺罪，而於97年2 月13日向臺灣桃園地方法院檢察署提
    出告訴。經臺灣桃園地方法院檢察署檢察官偵查後，於99
    年11月9 日以99年度偵緝字第54號為不起訴處分，理由略以
    ：告訴人自承陸續交付被告計225 萬元款項，被告先後開立
    借據2 紙、票面金額各10萬元之本票23紙交付告訴人以憑擔
    保，且於96年11月8 日給付17萬元，被告並曾承諾將按銀行
    牌告利息給付等語，此有上開借據、本票等在卷可稽，衡諸
    被告與告訴人既約定利息支付方式，被告亦開具本票及借據
    以為擔保，足認被告與告訴人間就上開款項係屬借貸關係，
    且無法認有詐術之實施，被告若真有詐欺意圖，當無如此先
    後開立本票、借據之理，告訴人在被告無法償還借款時，告
    訴人應循民事訴訟途逕求償，實難僅憑被告事後資力欠佳、
    延未還款，即認被告於借款之初已有不法所有之意圖，而與
    詐欺取財之犯罪構成要件有間，此部分應屬民事糾葛範疇，
    自應為不起訴處分等語。
五、聲請人不服前揭不起訴處分，而向臺灣高等法院檢察署提起
    再議，經該署以100 年度上聲議字第678 號處分書駁回再議
    之聲請，其理由亦以：依卷附借據、本票等，僅足認聲請人
    與被告之金錢往來係屬借貸關係，被告曾於借款後還款17萬
    元、簽具本票23紙及借據2 張供作擔保，使聲請人於被告無
    法返還借款時，得循民事訴訟途徑求償等節，可知被告若真
    有詐欺意圖，當無如此先後開立本票、借據並返還部分款項
    之理，故被告行為尚與刑法詐欺取財罪之犯罪構成要件有間
    。本件原檢察官偵查結果，依法為不起訴處分，經核尚無違
    誤。聲請人仍執前詞聲請再議，應認無理由等語。
六、本院依職權調閱臺灣桃園地方法院檢察署99年度偵緝字第54
    號偵查卷，審核後仍認聲請人聲請交付審判為無理由，除引
    用上揭理由外，另補充：
（一）按刑法第339 條第1 項詐欺罪之成立，以意圖為自己或第
      三人不法之所有，以詐術使人將本人或第三人之物交付為
      要件，所謂以詐術使人交付，必須被詐欺人因其詐術而陷
      於錯誤，若其所用方法不能認為詐術，亦不致使人陷於錯
      誤，即不構成該罪（最高法院46年台上字第260 號判例參
      照）。又刑法詐欺罪之成立，必須行為人自始意圖不法所
      有，以客觀上足以使人陷於錯誤之手段，欺矇被害人使為
      財物之交付，始足當之。又債務人於債之關係成立後，其
      有未依約定本旨履行者，在社會一般交易經驗上常見之原
      因非一，舉凡因不可歸責於己之事由而不能給付，或因合
      法主張抗辯而拒絕給付，甚至在負債之後始行惡意遲延給
      付，皆有可能，非可盡予推定為自始無意給付之詐欺犯罪
      一端；而刑事被告依法不負自證無罪之義務，若無積極證
      據足證被告在債之關係發生時，自始即有不法所有之意圖
      ，縱使被告就所負債務，惡意違約，不為履行，仍為民事
      上問題，尚難僅憑單純債務不履行之狀態而推定被告於負
      債之初即有詐欺之故意。
（二）被告確實有於前開時地陸續借款而積欠告訴人225 萬元之
      事實，業據告訴人指訴綦詳（參97年度他字第791 號偵查
      卷第3 、5 至6 、9 至16、19至21頁），且有告訴人提出
      之存摺內頁、被告簽發之本票23紙及借據2 紙在卷可稽（
      參97年度偵字第13141 號偵查卷第16至20頁），此亦為被
      告所自承（參98年度偵緝字第203 號偵查卷第15至16頁）
      ，堪信為真。告訴人陳稱被告係假借購買股票事宜騙取告
      訴人之錢財，一步一步蠶食被害人財產，既然是為騙取財
      物，被告開立借據或本票已屬當然云云，惟依告訴人自承
      「（既然被告都沒有還，為何願意一再借他錢？）因為他
      一再求我，說我不借他他就死定了，他跟我借50萬元那一
      次有跟我講他是要拿去玩股票，那時我才知道」、「（被
      告對你施用什麼詐術？）他一直對我施加壓力，在我借他
      125 萬元後，他說如果我不繼續借給他，前面的錢都不還
      我了，我很害怕，所以四處跟人借貸」等語（參他字偵查
      卷第19至20頁），可知告訴人在陸續借款予被告之際，已
      明知被告當時之財務狀況已不佳，亟需金錢應急，且先前
      所借之款項亦未清償，乃告訴人竟仍繼續借款，此部分已
      難認告訴人有何因被告施詐術致陷於錯誤而交付財物可言
      。且告訴人其後為求債權有保障，分別於96年1 月1 日及
      同年11月1 日要求被告簽立借據，並於96年11月1 日令被
      告簽發面額均10萬元、共230 萬元之本票23張收執作為擔
      保，佐以依告訴人所指被告借款之時間，可知被告在96
      年1 月17日之後已未再向告訴人借款，而被告借款之初及
      陸續借款之際既已無從認定有意圖為自己不法所有之詐欺
      意圖向告訴人訛借款項，則在告訴人停止借款予被告之後
      ，要求被告就之前所欠之款項書立借據及簽發本票以憑擔
      保，被告復於96年11月1 日依告訴人之要求而出具借據2
      紙、面額計230 萬元之本票23紙交付告訴人收執，該時告
      訴人已停止出借款項，被告若真欲詐財，何需在詐完財之
      後還出具不利於己、日後將遭強制執行之借據及本票交告
      訴人收執？故告訴人指稱被告「一步一步蠶食」告訴人財
      產云云，與事實不符，其指稱之被告開立借據或本票屬詐
      欺當然手段云云，更與常情不符。
（三）告訴人另指述被告自承向告訴人集資購買股票，原偵查檢
      察官未調查被告係以何方法向告訴人邀集資金購買股票，
      有所違誤云云。查本件被告雖供稱初期與告訴人關係係股
      票合資，輸贏各半，其後股票斷頭，事後告訴人帶人來簽
      了這些借據及本票等語（參98年度偵緝字第203 號偵查卷
      第15至16頁，98年度偵緝字第1199號偵查卷第23至24頁）
      ，惟告訴人係指訴被告向伊借款，且陳稱「我確實沒有跟
      他合股買股票」等語（參98年度偵緝字第1199號第28頁）
      ，告訴人所述既與被告不同，且經偵查後依卷證資料認定
      雙方係告訴人所指稱之借貸關係，告訴人現在卻持被告前
      揭所辯反指檢察官未盡調查云云，令人不解，被告係以何
      方法向告訴人邀集資金，既與告訴人所指述之被告屢次向
      伊借款，表示若不借會斷頭等語（參他字偵查卷第3 頁）
      不同，何來告訴人會因邀集資金購買股票等語陷於錯誤之
      可言？又有何調查此部分詐欺方法之必要？告訴人此部分
      指述不合邏輯，無從憑採。又被告以何理由向告訴人借款
      ，與告訴人明知被告財務狀況不佳而仍借款之行為間並無
      關連，被告係以需金錢周轉、或係以投資股票等理由，並
      不影響告訴人於借款時對被告經濟能力之判斷，告訴人對
      被告借款之要求評估後既仍願繼續借款予被告，自難認被
      告有詐術實施之可言。
（四）至告訴人另指稱被告若非有詐欺故意，何需躲避告訴人之
      告訴而遭通緝，及被告遭通緝到案後辯稱係合夥投資股票
      ，開戶帳戶為其母謝瑞梅所有，謝瑞梅亦知情，惟檢察官
      未傳喚謝瑞梅，即為不起訴處分，故被告所辯是否屬實，
      實有極大疑問云云。惟被告在案件進行中有無遭通緝，與
      其被告訴之犯罪行為是否成立無關，無從因被告於偵查中
      遭通緝之事實反推被告與告訴人借款時係意圖為自己不法
      所有之意圖為之，告訴人此部分所述不足採信；至被告雖
      辯稱係股票合資等語，惟此既為告訴人否認，告訴人卻在
      事後又主張需調查被告股票帳戶情形云云，依前揭說明，
      亦無足可採，就謝瑞梅部分，應認亦無調查之必要。
（五）按債務人於債之關係成立後，未依約定本旨履行，乃社會
      一般交易經驗上所常見，非可因而推定為自始無意給付之
      詐欺犯罪，縱使被告就所負債務惡意違約，不為履行，仍
      為民事上問題，不得僅憑債務不履行之狀態而推定被告於
      負債之初即有詐欺之故意。準此，依告訴人指述被告欠款
      之情形及卷附之借據、本票，應為民事債務糾紛，難認被
      告有意圖為自己不法所有之詐欺意圖，及於欠款之初即有
      詐欺之故意。本件縱令被告事後未給付欠款，然依前述，
      被告既未施用詐術，告訴人亦非因陷於錯誤而交付款項，
      顯與詐欺取財罪須以詐術使人交付財物之犯罪構成要件不
      符，故本件應屬債務不履行之民事糾葛，灼然甚明。
七、綜上，本件並無積極證據足資證明被告有何詐欺之犯行，依
    偵查卷內之證據，復查無其他積極之證據，足以證明被告有
    上開犯行，自屬不能證明被告犯罪。基上說明，原不起訴及
    駁回再議處分書以被告犯罪嫌疑不足為由，分別為不起訴處
    分或駁回聲請人再議之聲請，均已詳予敘明其理由及所憑依
    據，且論證理由亦無違反經驗法則、論理法則或其他證據法
    則之處。聲請人徒憑己意，漫事指摘原檢察官之處分違誤云
    云，洵不足採。從而，聲請人所為交付審判之聲請為無理由
    ，自應予駁回。
據上，爰依刑事訴訟法第258 條之3第2項前段，裁定如主文。
中    華    民    國   100    年    3     月    31    日
                  刑事第三庭審判長    法  官  曾家貽
                                      法  官  曾雨明
                                      法  官  楊麗文
以上正本證明與原本無異。
不得抗告。
                                      書記官  柯凱騰
中    華    民    國   100    年    3     月    31    日